臺灣臺中地方法院民事判決　九十二年度訴字第三○二四號
　　原　　　告　甲○○
　　被　　　告　戊○○
　　訴訟代理人　丙○○
　　　　　　　　　　　　送臺中.
　　被　　　告　丁○○　住臺中.
　　　　　　　　乙○○　住臺中.
右當事人間請求所有權移轉登記事件，經本院於民國九十三年二月十六日言詞辯論終
結，判決如左：
    主      文
兩造共有坐落臺中市○區○○○段八五之六七地號、地目：建、面積：二平方公尺、
同段八五之三八地號、地目：建、面積：二０六平方公尺及同段五八三七號建物准予
變賣，所得價金由兩造各按其應有部分四分之一比例分配。
訴訟費用由被告負擔四分之三，餘由原告負擔。
    事      實
一、原告方面：
  (一)聲明：如主文所示。
  (二)陳述：坐落臺中市○區○○○段八五之六七地號、地目：建、面積二平方公尺、
    同段八五之三八地號、地目：建、面積二０六平方公尺（以下簡稱系爭二筆土地
    ）及同段五八三七號建物（以下簡稱系爭建物）為兩造所共有，每人應有部分均
    為四分之一，並無因使用目的不能分割，兩造間亦無不能分割之約定，屢經協議
    分割未果，故請求裁判分割。系爭建物乃三樓透天建物，一體成形，且坐落於系
    爭土地上，已不宜為原物分割，故請求准予變賣，並將變賣所得按應有部分比例
    分配予兩造。
  (三)證據：提出土地登記謄本二份、建物登記謄本一份、土地所有權狀二份、建築物
    改良物所有權狀一份、建物平面圖一份（以上均為影本）為證。
二、被告方面：
  (一)聲明：駁回原告之訴。
  (二)陳述：
  1.本件僅同意原告自行變賣其應有部分，被告不同意原告所提出之分割方案，被告
    欲保持共有。
  2.現時房地價值不佳，應等到市場行情變好時，再變賣。
  3.不同意將系爭建物分層分割。
    理      由
一、原告起訴主張：兩造共有之系爭二筆土地及建物，每人應有部分均為四分之一，
    由於共有人間無法達成協議分割，原告自得請求分割。又系爭建物為三樓透天建
    物，一體成形，且坐落於系爭二筆土地上，不宜原物分割，故請求變賣分割。被
    告則以其不同意原告所提之分割方案，被告三人願意保持共有，且現時房地價值
    不佳，應等到市場行情變好時，再變賣等語置辯。
二、按各共有人，得隨時請求分割共有物。但因物之使用目的不能分割或契約訂有不
    分割之期限者，不在此限，民法第八百二十三條第一項定有明文。經查，原告主
    張系爭二筆土地及建物均為兩造所共有，應有部分各四分之一，並無不能分割之
    情事，共有人間亦無不分割之契約，且就分割方法未能達協議，提出土地登記謄
    本二份、建物登記謄本一份、土地所有權狀二份、建築物改良物所有權狀一份為
    證，被告對上情亦不爭執，堪信屬實。是本件系爭二筆土地及建物於使用目的上
    既無不能分割之情形，且兩造間復無約定不分割之協議，是原告請求分割，自應
    准許。
三、次按共有物之分割，依共有人協議之方法行之。分割之方法，不能協議決定者，
    法院得因任何共有人之聲請，命為左列之分配：(一)以原物分配於各共有人。(二)變
    賣共有物，以價金分配於各共有人。以原物為分配時，如共有人中，有不能按其
    應有部分受分配者，得以金錢補償之，民法第八百二十四條亦有明文。又共有物
    分割之方法，須先就原物分配，於原物分配有困難時，則予變賣，以價金分配於
    各共有人，最高法院五十一年臺上字第二七一號著有判例可資參照。經查，系爭
    建物登記資料顯示係：於六十年八月十一日建築完成、坐落於系爭二筆土地上，
    主要建材為加強磚造，層次為三樓，第一層面積：一百一十五點五平方公尺、騎
    樓面積三十點七平方公尺，第二層及第三層面積均為一百四十七點八八平方公尺
    、附屬建物作電梯樓梯間為十一點七平方公尺等情，此有前揭建物登記謄本可參
    ，又查，系爭建物實際上層次並非三層樓，而係經加蓋為五層樓，其第一層樓：
    除騎樓外，內部分僅透過二層木板隔成三個房間，但均設有門以供出入，中間第
    二間右後方設有一個旋轉樓梯至二樓，僅設有一大門供大樓對外通行，第二層樓
    則左右各設有一個樓梯直通三樓，及前揭通至一樓之樓梯，內部空間除中間有四
    根柱子外，其餘均為一體成形的空間，現場除推置雜物外，並無任何隔間，第三
    層樓則為：除二樓升至三樓之左右方樓梯（該樓梯並折向銜接至四樓樓層）外，
    其餘均為木板隔間房間（均屬設有小門之包廂），第四層樓則為前半段除延續二
    層樓上來之石柱外，後半半段則為部分加蓋之五層樓，透過鐵製樓梯樓上達上層
    ，上方則推置有雜物，並與前方未加蓋空間共用同一個石綿瓦屋頂等情，以上業
    經本院勘驗屬實，並製有勘驗筆錄及現場圖附卷可參，足見系爭建物於構造上為
    單一體之樓層大廈，使用相同之地基、並以屋頂則為共同之結構，內部雖分層而
    設，第一層、第三層更有區隔出不同之房間，然設計上仍有門可供進出，彼此之
    空間仍可互相流通，並非完全的區隔遮斷，構造上具有一體性；又內部構造雖共
    有五層樓設置，然各層樓房透過內部所設立的樓梯互相通行，且均僅共用一樓樓
    層之大門出入，使用上並無獨立性可言。更何況，被告亦均表示不同意分層分割
    ，是系爭建物為原物分割實有困難。又查，系爭二筆土地中，關於臺中市○區○
    ○○段八五之六七地號，僅二平方公尺，分割後每人僅得零點五平方公尺（即
    2/4=0.5），所分得面積甚小，顯難為通常之使用。縱使與同段八五之三八地號
    合併分割，由被告等三人願意維持共有，然以系爭二筆土地面積共為二百零八平
    方公尺（即206+2= 208），而就其單層所使用之土地最大面積亦已高達一百五十
    九點五八平方公尺（即147.88 +11.7 =159.58），占有系爭二筆土地總面積共達
    百分之七六點七二，其剩餘面積亦不滿四分之一，無法分割予任何一共有人。而
    衡情建物之使用亦不能與基地分離，若僅就土地分割，亦造成建物所有人與土地
    所有人不一之情形，不符合經濟使用效益。故本件就建物土地不能原物分割，只
    得予以變賣，所得價金各按應有部分比例分配予共有人，如此始能將本件土地發
    揮最高之經濟上利用價值，並符合分割共有物應澈底消滅共有關係及公平合理之
    旨。
四、又本件既經准予就系爭二筆土地及建物為變賣，至於變賣價格高低，乃事後執行
    變賣時，透過市場變賣價格機能所決定，並非本院所能審酌，是被告請求待市場
    行情變好時，再行變賣，尚非有據。
五、末按分割共有物事件，本質上並無訟爭性，兩造本可互換地位，由任一共有人起
    訴請求分割，均無不可，故勝訴當事人之訴訟行為，自非為伸張或防衛權利所必
    要，訴訟費用宜由各分得土地之當事人依應有部分比例分擔，併此敘明。
六、據上論結，原告之訴為有理由，依民事訴訟法第八十一條第一款、第八十五條第
    一項但書，判決如主文。
中　　　華　　　民　　　國　　九十三　　年　　　二　　　月　　二十七　　日
　　　　　　　　　　　　　　　　臺灣臺中地方法院民事第三庭
~B法　　　官　許　石　慶
右為正本係照原本作成
如不服本判決，應於判決送達後二十日內，向本院提出上訴狀。
中　　　華　　　民　　　國　　九十三　　年　　　三　　　月　　　一　　　日
~B法院書記官
